臺灣新北地方法院民事裁定 
111年度消債抗字第22號
抗  告  人  張亦緯  
代  理  人  趙佑全律師(法扶律師)
相  對  人  國泰世華商業銀行股份有限公司

法定代理人  郭明鑑  
相  對  人  遠東國際商業銀行股份有限公司


法定代理人  侯金英  
相  對  人  元大商業銀行股份有限公司

法定代理人  翁健    
相  對  人  台新國際商業銀行股份有限公司

法定代理人  吳東亮  
相  對  人  中國信託商業銀行股份有限公司


法定代理人  利明献  
相  對  人  萬榮行銷股份有限公司

法定代理人  呂豫文  
相  對  人  良京實業股份有限公司

法定代理人  平川秀一郎

相  對  人  元大國際資產管理股份有限公司

法定代理人  宋耀明  
相  對  人  新加坡商艾星國際有限公司台灣分公司

法定代理人  曾慧雯  
相  對  人  滙誠第二資產管理股份有限公司

法定代理人  莊仲沼  
上列抗告人因聲請消費者債務清理免責事件，對於中華民國111
年5月30日本院110年度消債職聲免字第179號裁定提起抗告，本
院裁定如下：
    主  文
抗告駁回。
抗告程序費用新臺幣壹仟元由抗告人負擔。
    理  由
一、按法院為終止或終結清算程序之裁定確定後，除別有規定外
    ，應以裁定免除債務人之債務；法院裁定開始清算程序後，
    債務人有薪資、執行業務所得或其他固定收入，扣除自己及
    依法應受其扶養者所必要生活費用之數額後仍有餘額，而普
    通債權人之分配總額低於債務人聲請清算前2年間，可處分
    所得扣除自己及依法應受其扶養者所必要生活費用之數額者
    ，法院應為不免責之裁定，但債務人證明經普通債權人全體
    同意者，不在此限；債務人有下列各款情形之一者，法院應
    為不免責之裁定，但債務人證明經普通債權人全體同意者，
    不在此限：(一)於7年內曾依破產法或本條例規定受免責；(
    二)隱匿、毀損應屬清算財團之財產，或為其他不利於債權
    人之處分；(三)捏造債務或承認不真實之債務；(四)聲請清
    算前2年內，因消費奢侈商品或服務、賭博或其他投機行為
    ，所支出之總額逾該期間可處分所得扣除自己及依法應受其
    扶養者所必要生活費用之半數，或所負債務之總額逾聲請清
    算時無擔保及無優先權債務之半數，而生開始清算之原因；
    (五)於清算聲請前1年內，已有清算之原因，而隱瞞其事實
    ，使他人與之為交易致生損害；(六)明知已有清算原因之事
    實，非基於本人之義務，而以特別利於債權人中之1人或數
    人為目的，提供擔保或消滅債務；(七)隱匿、毀棄、偽造或
    變造帳簿或其他會計文件之全部或一部，致其財產之狀況不
    真確；(八)故意於財產及收入狀況說明書為不實之記載，或
    有其他故意違反本條例所定義務之行為，消費者債務清理條
    例(下稱消債條例)第132條、第133條及第134條分別定有明
    文。準此，法院為終止或終結清算程序之裁定確定後，如查
    明債務人有消債條例第133條及第134條各款所定之情形者，
    除債務人能證明經普通債權人全體同意免責外，應為不免責
    之裁定。
二、抗告意旨略以：原審法院審查抗告人於清算前2年，抗告人
    及依法應受其扶養者每月必要支出之數額，及裁定開始清算
    時至裁定免責前之期間，抗告人及依法應受其扶養者所必要
    生活費用數額後，應以衛生福利部或直轄市政府所公告當地
    區各該年度每人每月最低生活費之1.2倍定之，且依消債條
    例第64條之2之立法理由，該條第1項所規定之債務人必要生
    活費用數額，係維持人性尊嚴之基本生活所必需，故於抗告
    人未表明不欲受此最低數額限制時，原審法院不應逕認抗告
    人及依法應受其扶養者之必要生活費用低於該數額，是原審
    裁定僅以新北市最低生活費用的6成計算抗告人未成年子女
    之每月支出金額，然卷內並無認定之憑據，有違背論理及經
    驗法則、未依法認定事實、採用證據之違背法令，爰依法提
    起抗告等語。並聲明：(一)原裁定廢棄。(二)債務人甲○○應
    予免責。
三、經查：
(一)抗告人前以不能清償債務為由，於民國109年3月23日向本院
    聲請調解，經調解不成立而聲請進入清算程序，經本院以10
    9年度消債清字第108號裁定抗告人自110年1月4日上午11時
    起開始清算程序。經司法事務官以110年度司執消債清字第9
    號消費者債務清理事件進行清算程序，惟因抗告人名下除有
    三輛汽車(分別西元1990、1997、1997年出廠)及存款合計29
    9元外，並無其他財產，財產價值顯有不敷清償財團費用及
    財團債務，故於110年7月20日裁定終結清算程序，復經本院
    以抗告人有消債條例第133條所定不免責事由，而裁定抗告
    人不免責等情，業經本院職權調取上開卷宗核閱無誤。
(二)抗告人執前詞提起抗告，本院即應審究抗告人有無消債條例
    第133條所定應不免責之情形：
  1.消債條例第133條規定之情形，係以債務人於法院裁定開始
    清算程序後，有薪資、執行業務所得或其他固定收入為前提
    要件。是本院依消債條例第133條前段為本件不免責裁定之
    審查時，應以本院裁定債務人開始清算時(即110年1月4日)
    起至裁定免責前之期間，綜合考量認定債務人所得收入扣除
    必要生活費用之數額後是否仍有餘額，且普通債權人之分配
    總額是否低於債務人聲請清算前2年間(即於107年3月23日至
    109年3月22日期間內)，可處分所得扣除自己及依法應受其
    扶養者之必要生活費用之餘額，以決定應否為債務人不免責
    之裁定。
  2.本件抗告人陳報其自110年1月4日裁定開始清算程序迄今以
    務農維生，每月收入約新臺幣(下同)25,900元，且其務農已
    久等情，業據其提出綜合所得稅各類所得資料清單、勞工保
    險被保險人投保資料表暨明細等件為佐，且經抗告人於原審
    110年12月16日調查時陳明在卷，有該日之調查程序筆錄(見
    本院消債職聲免卷第179頁、第180頁)在卷可參，堪認抗告
    人於本件清算程序開始後迄今均有固定收入。又抗告人陳報
    自開始清算起每月必要支出依新北市政府所公告之110年度
    新北市最低生活費15,600元之1.2倍計算即18,720元，經核
    符合消債條例第64條之2第1項規定；且依消債條例施行細則
    第21條之1第3項規定，聲請人若表明以行政院衛生福利部公
    布之最低生活費1.2倍計算必要支出，毋庸記載原因、種類
    及提出證明文件，是聲請人上開主張應為可採。
  3.抗告人另主張其需扶養未成年子女張○閔(98年次)，每月扶
    養費依新北市政府所公告之110年度新北市最低生活費15,60
    0元之1.2倍，經與其他扶養義務人即張○閔之母親分攤後計
    算。經核，張○閔目前尚未成年，經本院依職權查閱張○閔之
    稅務電子閘門資料查詢表所示，其名下無財產及收入等情，
    有張○閔之戶籍謄本、107年度至109年度稅務電子閘門資料
    查詢表在卷可佐，是抗告人主張張○閔有受其扶養之必要，
    應堪採信。惟按債務人受第三人穩定資助或有其他特殊情事
    ，於更生期間無須負擔自己或受其扶養者之必要生活費用一
    部或全部，如寄居親友家中，並無房租、水電或衣食支出，
    欲將節餘用於清償債務，自無不可，宜解除本條第1項、第2
    項關於必要生活費用最低數額之限制，以免債務人受限於可
    處分所得扣除自己及應受扶養者之必要生活費用後已無餘額
    ，致不能進行更生。但為避免其資助之來源不穩定，致自己
    及受其扶養者之基本生活需求不保，或影響其更生方案履行
    之可能性，宜經債務人釋明，始得允之，爰增設第3項前段
    規定(消債條例第64條之2立法理由參照)。是抗告人固雖主
    張原審裁定僅以新北市最低生活費之1.2倍的6成計算其應負
    擔未成年子女之扶養費用有違背論理及經驗法則、未依法認
    定事實、採用證據之違背法令，然依抗告人於110年10月18
    日提出之消費者債務清理陳報狀所載「聲請人與父親張統貴
    、母親李淑美、及未成年子女張○閔同住，而未成年子女張○
    閔因無收入及財產，沒有分擔家庭生活費用」(見本院消債
    職聲免卷第130頁)等語，可知張○閔與抗告人同住，並無負
    擔家庭生活費用，是倘以消債條例第64條之2第2項所規定之
    數額全額計算抗告人所需負擔張○閔之扶養費用，顯與實情
    不符，故原審以新北市最低生活費之1.2倍的6成計算張○閔
    所需之扶養費用，尚難認有何違反經驗法則或認事用法之違
    誤。
  4.抗告人於聲請清算時(109年3月23日)之每月必要生活費用加
    計扶養費為623,107元，然扶養費部分應以新北市最低生活
    費之1.2倍的6成計算較為適宜等情，已如前述，故抗告人聲
    請清算前2年(即107年3月23日至109年3月22日)之扶養費，
    應以107年、108年、109年每月扶養費分別為新北市政府所
    公告之每年度新北市最低生活費之1.2倍的6成計算，再扣除
    與其他扶養義務人即張○閔之母親應分擔之金額後，分別為5
    ,179元、5,280元、5,580元，則抗告人於聲請清算前2年之
    必要生活費用及扶養費用為549,057元。另抗告人自陳其於
    聲請清算前2年間之薪資所得為623,107元乙節，有其於109
    年8月31日提出之消費者債務清理補正狀檢附之財產及收入
    狀況說明書在卷可稽。是抗告人於聲請清算前2年之可處分
    所得扣除上開必要生活費用及扶養費用，尚餘74,050元。本
    件普通債權人於清算程序既未獲得任何分配，而抗告人之所
    得扣除自己及依法應受其扶養者所必要生活費用後之數額74
    ,050元，顯高於普通債權人受償總額0元，是在抗告人無法
    提出其業經全體普通債權人同意證明之情形下，可認本件抗
    告人符合消債條例第133條所稱不予免責之事由。
四、綜上所述，抗告人於開始更生後有固定收入，於扣除自己所
    需必要生活費用及依法應負擔之未年子女扶養費用後，仍有
    餘額，而普通債權人依清算程序受分配之總額，低於抗告人
    於清算前2年間可處分所得扣除自己及受其扶養者所必要生
    活費用之數額，且未經普通債權人全體同意其免責，則依上
    開規定，抗告人應不予免責。原裁定為不予免責之裁定，理
    由雖有不同，然結論並無二致，仍應予維持。是抗告意旨指
    摘原裁定不當，求予廢棄，仍無理由，應予駁回。
五、據上論結，本件抗告為無理由，爰依消債條例第11條第2項
    、第15條、民事訴訟法第495條之1第1項、第449條第2項、
    第95條、第78條，裁定如主文。
中　　華　　民　　國　 111　　年　　 8　　月　　 2　　日
                  民事第六庭    審判長法　官　許瑞東
　　　　　　　　　　　　　　　　　    法　官　陳佳君
　　　　　　　　　                    法　官　莊惠真
　　　　　　　　　                    　　　　　　　　　
以上正本係照原本作成。
如不服本裁定，僅得於收受本裁定正本後10日內，以適用法規顯
有錯誤為理由，委任律師為代理人向本院提出再抗告（須附繕本
及繳納再抗告裁判費新臺幣1,000元）。
中　　華　　民　　國　 111　　年　　 8　　月　　 2　　日
                                      書記官　蘇莞珍